【裁判字號】    87,重上更(二),5
【裁判日期】    890707
【裁判案由】    確認本票債權不存在
【裁判全文】
臺灣高等法院臺南分院民事判決  八十七年度重上更(二)字第五號    Ｋ
      上  訴  人  乙○○○
                  丙  ○  ○
                  甲  ○  ○
      共      同
      訴訟代理人  鄭  慶  海  律師
      複代  理人  邱  玲  子  律師
                  陳  昭  雄  律師
      被上  訴人  丁  ○  ○  .
                  戊  ○  ○  .
      共      同
      訴訟代理人  林  永  發  律師
                  郝  鳳  岐  律師
                    嘉  益  律師
右當事人間請求確認本票債權不存在事件，上訴人對於臺灣臺南地方法院中華民國八
十三年三月七日第一審判決（八十三年度重訴字第一三號）提起上訴，判決後，經最
高法院第二次發回更審，本院判決如左：
      主      文
上訴駁回。
第二審及發回前第三審訴訟費用由上訴人負擔。
      事      實
甲、上訴人方面：
 一、聲明：求為判決：
（一）原判決廢棄。
（二）確認被上訴人丁○○對於上訴人等就台灣台南地方法院八十二年度票字第三○
      四五號聲請本票准許強制執行事件民事裁定所示本票面額新台幣（下同）四百
      萬元之本息債權不存在。
（三）確認被上訴人丁○○就上訴人甲○○所有坐落台南市○○區鎮○段第一四四七
      號、建、面積為○‧○○六六六一公頃，及地上建號為三一九號，門牌號碼台
      南市○○區○○街三段四六一之二號本國式三層樓房，地面層三二‧三三平方
      公尺，第二層四六‧四一平方公尺，第三層四六‧四一平方公尺，屋頂突出物
      六‧二四平方公尺，地下室三三平方公尺，騎樓一七‧八○平方公尺，附屬建
      物七‧七九平方公尺（以下簡稱系爭一房屋與土地），各所有全部於民國（下
      同）八十二年六月十九日所設定本金四百萬元抵押權所擔保之債權不存在，且
      被上訴人應塗銷上開抵押權之設定登記。
（四）確認被上訴人戊○○就上訴人丙○○所有坐落台南市○○區鎮○段第一四五六
      號、建、面積為○‧○二六七二八公頃，及地上建號為三一八號，門牌號碼台
      南市○○區○○路二一九巷四號，本國式二層樓房，地面層四三‧三六平方公
      尺，第二層八一‧七七平方公尺，屋頂突出物六‧二四平方公尺，騎樓三八‧
      二二平方公尺，附屬建物一一‧五五平方公尺（以下簡稱系爭二房屋與土地）
      ，各所有權全部於八十二年六月十四日所設定本金五百萬元抵押權登記，及所
      擔保之債權均不存在，且被上訴人應塗銷上開抵押權之設定登記。
 二、陳述：除與原判決及本院前審記載相同者，予以引用外，補稱：
（一）訴外人杜甘在另案臺灣臺南地方法院八十三年度易字第三一四七號、鈞院八
      十四年度上易字第八六八號重利案件警訊中供述：「（你是否認識乙○○○？
      ）我認識，他向我借錢」、「（乙○○○於何時何地持何物作為抵押物向你借
      錢？）於八十二年六月九日中午，乙○○○到我家裡持房屋所有權狀借款新台
      幣五百萬元及新台幣四百萬元，陸陸續續用支票借款共約借款兩千多萬元」、
      「乙○○○向我借錢，我算利息二分半的利息」等語；有該案之偵訊筆錄可證
      。另據被上訴人戊○○之子顏兆村在同案警訊時供稱：「戊○○是我父親」、
      「是我與杜甘金錢往來，與我父親無關」、「（那乙○○○有無向你借過錢
      ？）沒有，錢是杜甘向我借」、「是因為杜甘持乙○○○的本票及土地所
      有權狀設定向我調用現金新台幣四百萬元，我錢已借給他」等情，與被上訴人
      戊○○在同案警訊時之供述：「（乙○○○你是否認識？）我並不認識」、「
      我只是從臺南區中小企業銀行大同分行提出新台幣二百萬元給我大兒子顏兆村
      ‧‧‧因為我大兒子向我說要拿去借給他的朋友杜甘，每個月的利息有新台
      幣三萬元可拿，於是我便拿了新台幣二百萬元給我大兒子」等語相符，亦有上
      開偵訊筆錄可證。又據被上訴人丁○○之父廖錫鏞在同案警訊中供述：「丁○
      ○是我大女兒，目前在美國讀書」、「因為我女兒丁○○她什麼都不知道，有
      關貴隊傳訊之重利案件係我與杜甘金錢往來，與我女兒無關」、「因為杜甘
      持乙○○○之支票向我宣稱係客票，向我調用現金」、「（那杜甘向你調
      現金，利息如何計算？）每次均算月息一分半」、「（那乙○○○他有無向你
      借過錢？）他沒有向我借錢，錢是杜甘向我借的」等語。顯見被上訴人戊○
      ○之子嚴兆村與訴外人杜甘素有金錢借貸往來，而於八十二年間向被上訴人
      戊○○取款二百萬元，再連同已有之二百萬元，以月息一分半借予訴外人杜甘
      共計四百萬元。至被上訴人丁○○之父廖錫鏞亦於同年間，因訴外人杜甘
      以持有上訴人乙○○○之本票為擔保向其借款四百萬元。而後，訴外人杜甘
      再以每月三十分之利息轉借給上訴人乙○○○總計八百萬元，至為明顯。
（二）被上訴人等在發回前均已於原審審理中自認：杜甘跟我們這方面借貸的帳卻
      沒有算清楚，上訴人向杜甘借錢，杜甘轉向我們借錢，他從中拿去借給他
      ，杜甘從中賺取差額等語，核與訴外人杜甘在原審供述：借給乙○○○的
      錢均全是我向錢主借來的等語相符。則依最高法院三十六年上字第八○五號判
      例：「當事人於訴訟上所為之自認，於辯論主義所行之範圍內有拘束法院之效
      力，法院自應認當事人自認之事實為真，以之為裁判之基礎」所示，應認上訴
      人主張與被上訴人間並無存在金錢消費借貸關係存在，且被上訴人亦未向上訴
      人交付金錢之事實為可採。則訴外人杜甘因無權代理為被上訴人所設定之訟
      爭抵押權所擔保之債權自屬不存在，上訴人請求被上訴人塗銷抵押權登記，自
      無不合。
（三）系爭上訴人等所共同簽發之面額四百萬元本票，係訴外人杜甘交付被上訴人
      丁○○作為上訴人甲○○設定抵押權之債權憑證，亦為被上訴人所自認；茲被
      上訴人丁○○既未將四百萬元之金錢交付予上訴人，則被上訴人顯無對價而取
      得系爭本票；依票據法第十四條之規定，自不得享有票據上之權利。況訴外人
      杜甘在原審已證述：「乙○○○還一千萬元給我，我就給廖、顏二人共九百
      多萬元」，顯示被上訴人等貸予訴外人杜甘之抵押債權本息亦已受清償。從
      而被上訴人丁○○持有上訴人等三人所共同簽發之系爭已行使追索權之四百萬
      本票既已受償，被上訴人丁○○再對上訴人行使追索權自非適法。
（四）按金錢消費借貸為要物行為，應以交付金錢予借用人，始生效力。茲上訴人等
      與被上訴人間並無直接之金錢消費借貸關係，微論被上訴人迄未就本件抵押權
      設定登記後，就其主張各自貸借四百萬元之金錢，係各取自何處、如何交付予
      訴外人杜甘、再轉交上訴人乙○○○等之有利事實負舉証之責；且亦不能証
      明訴外人杜甘曾交付上訴人甲○○、丙○○各四百萬元。則為抵押債務人之
      上訴人甲○○、丙○○既未各取得四百萬元之借款，渠等與被上訴人間自尚未
      成立金額為四百萬元之債權債務關係。而系爭抵押權所擔保之債權既尚未合法
      存在，上訴人等提起本件確認抵押債權不存在，自屬於法有理。
（五）至被上訴人丁○○雖提出面額計一千八百零八萬元之支票廿一張，資為主張抵
      押債權之憑證。惟上開同等數額之支票，業經訴外人杜甘在原審提出，並資
      為其主張：「乙○○○尚欠我一千八百多萬元」之債權馮証；姑不論該等支票
      乃上訴人乙○○○另向訴外人杜甘借款而簽發之保證票（押票），且縱令訴
      外人杜甘之證言屬實，惟該等支票充其量亦僅屬上訴人乙○○○向訴外人杜
      甘借款之憑證，並再由訴外人杜甘轉向被上訴人借款之憑證而已；然均不
      能僅憑此即認定上訴人甲○○、丙○○因設定抵押權後，曾由被上訴人或訴外
      人杜甘各交付抵押借款四百萬元予其之依據。因之，亦尚難認上訴人甲○○
      、丙○○與被上訴人間有何金錢消費借貸關係存在。
（六）再者，被上訴人雖又主張杜甘已將對上訴人乙○○○之債權讓與渠等云云，
      惟按債權之讓與，應以讓與時有關債權業已發生並存在為成立之要件，此觀之
      民法第二百九十五條之規定即明。而對此有利於被上訴人主張之事實，依法應
      由被上訴人負舉證責任。然被上訴人迄未舉證證明上訴人甲○○、丙○○所有
      之系爭不動產房地於設定四百萬元、五百萬元抵押權登記前，杜甘與上訴人
      乙○○○二人間業已發生並存在八百萬元之債權存在，而可憑以解釋上訴人甲
      ○○、丙○○因設定抵押權與被上訴人等二人即應發生債權讓與效力之事實。
      抑有進者，「債權之讓與，非經讓與人或受讓人通知債務人，對於債務人不生
      效力」，民法第二百九十七條亦定有明文。茲被上訴人對於渠等讓與債權時究
      係何人通知乙○○○而發生債權讓與之效力，亦未舉證證明。顯示渠等片面主
      張債權讓與之事實，實非有據。
（七）上訴人乙○○○向訴外人杜甘借款，除需交付本金及利息票外，往往事隔不
      久，又應證人之要求交付保證票；甚至其又以換回保證票為由，再度要求上訴
      人交付另張支票資為保證票後，仍未將保證票返還於上訴人。是以，上訴人不
      一定於同一時期簽交保證票及本金、利息票予訴外人杜甘。從而，被上訴人
      尚不得據此即認該等保證票係屬另筆債權。況上訴人於八十七年四月十日上訴
      理由狀中，根據被上訴人於警訊中供稱詳細說明被上訴人戊○○及其子顏兆村
      均僅證明貸款四百萬元予杜甘，另被上訴人丁○○之父廖錫鏞亦證稱：「只
      有一次他持有甲○○之房屋所有權狀向我借款四百萬元，一切手續均由杜甘
      所請之代書辦理」等語，足證被上訴人與杜甘間之債權債務僅系爭之八百萬
      元而已。準此，被上訴人丁○○主張其持有上訴人之一千八百多萬元支票部分
      係屬另筆債權，不僅與其父上開證詞不相符合，且迄未能證明其如何另有其他
      借款貸予上訴人，亦不足採。
 三、證據：援用於原審及本院前審所提之證據。
乙、被上訴人方面：
 一、聲明：均求為判決：駁回上訴。
 二、陳述：除與原判決及本院前審所記載相同者，予以引用外，補稱：
（一）上訴人乙○○○、丙○○夫婦所提出如八十七年四月十日準備書狀附表五至十
      三所列支票，係自八十二年六月廿二日起至同年七月廿八日止，房屋設定抵押
      後之帳目；且其持以主張例如：「八十二年六月廿二日借二百萬元，由乙○○
      ○簽發同年七月二日期、0000000號、面額二百廿二萬元支票以資清償
      。另簽發同年九月六日期、0000000號、面額十萬元及丙○○名義同年
      八月廿二日期、0000000號、面額一九五萬元二張支票當押票」一節，
      顯與事實不符。按通常民間借貸若有押票，其支票簽發日期當與借款支票日期
      同一或延後數日，押票日期不可能延後一二個月之久；且押票號碼與借款支
      票號碼，當為連續號碼，至多亦僅相隔數碼而巳，不可能押票號碼與借款支票
      號碼相差五十或一百號以上。本件上訴人主張之押票日期竟與借款支票之日期
      相差一、二個月之久，且支票號碼相差七一九三號，顯然不是同時簽發之押票
      ，而是另簽發用以借款之支票，從而其主張不足採信。
（二）又最高法院發回意旨以：「被上訴人丁○○於原審提出之一千八百零八萬元支
      票及退票單，與證人杜甘提出者同；前者以之為乙○○○尚有無擔保債務，
      其清償者非本件抵押借款之證據；後者以之為乙○○○尚欠其一千八百多萬元
      之憑據，同一票據如何由二人持有，且分別為權利之主張，其情究竟為何？應
      併予查明」。經查據杜甘在原審結證：「自八十二年六月初，開始有金錢往
      來，至目前為止，共向伊借二千六百多萬元，後來還伊一千萬元，現尚欠一千
      八百萬元，還伊一千萬元時，伊有還乙○○○支票」、「貸與乙○○○之借款
      ，伊係向丁○○、戊○○二人所借調，乙○○○說借十幾天就會還，但後來沒
      還，說要拿房地產讓伊抵押，乙○○○知道伊拿的房地產是給錢主抵押，而不
      是給伊抵押，借給乙○○○之錢均是向錢主借來的」等語。且上述情形復據上
      訴人乙○○○自認共向杜甘借款三、四千萬元，有借有還等情，並有杜甘
      所提出之由上訴人乙○○○、丙○○、訴外人楊晴雯所簽發，並均因拒絕往來
      或存款不足而遭退票之支票可證。被上訴人丁○○提出面額共一千八百零八萬
      元之支票及退票理由單，即杜甘所稱：「尚欠伊一千八百多萬元」之同一債
      權。該部分屬丁○○之債權，且包括四百萬元抵押債權在內。至乙○○○返還
      杜甘衍之一千萬元，亦經由杜甘交還支票予乙○○○，與丁○○現尚有持有
      之一千八百多萬元支票部分係屬另筆債權無關，不能混為一談。又乙○○○主
      張巳兌領支票部分係在設定抵押前之借款支票，其在設定抵押權後不久至抵押
      債權屆至前陸續兌現，與擔保抵押債權無關云云。蓋該等兌現支票部分係無擔
      保債權之支付工具，不能以此抵充未到期之抵押債權而主張業巳清償，丁○○
      抵押債權四百萬元，所持憑證除同面額本票外，尚有一千八百零八萬元支票中
      之四百萬元支票；至戊○○部分抵押債權四百萬元則有同面額本票可證。上訴
      人主張兌現之支票及已返還一千萬元予杜甘部份，其日期均在抵押債權屆至
      前數月，衡情上訴人不可能在抵押債權屆至前還款，因此所有債權憑證均由被
      上訴人持有，債權仍續存在。
（三）至於被上訴人所提出之面額共一千八百零八萬元之支票，係上訴人等積欠被上
      訴人等之債務餘額，包括被上訴人等二人之抵押債權在內。上訴人乙○○○雖
      稱巳全部清償，且純係因押票經被上訴人再提示之原因所造成云云；惟據彰化
      商業銀行中華路分行八十七年十月二十二日彰中華字第二○○四號函覆鈞院發
      現：上訴人乙○○○簽發押票之日期竟在其領取各該支票日期之前，顯然顛倒
      事實，不足採信。茲將其矛盾析述如下：八十七年十一月二十日準備書狀（下
      同）附表第一頁(一)所謂押票二張之日期同為八十二年九月五日，面額一為三十
      萬元，一為二十五萬元，距借款支票到期日之八十二年六月廿八日，相差六十
      九天，若該二張票系屬押票，依常理應與借款到期日同一天，且僅開一張面額
      五十五萬元支票即可；然該二張票到期日卻比借款支票到期日延後六十九天之
      久；顯然該二張票係借款用之支票，並非為擔保八十二年六月廿八日到期支票
      借款之押票。附表第一頁(四)乃於八十二年六月十二日借款一百萬元，並於同一
      時間開立利息支票、利息加本金支票各一張及押票二張，既然在同一時間簽發
      ，照理支票號碼應係四張連號，但該四張支票之號碼竟未連號；足見該四張支
      票並非同一時間簽發。附表第二頁(五)借款二百萬元之日期為八十二年六月廿二
      日，且開立押票二張，其中彰化銀行第0000000號、面額一百九十五萬
      元支票，其領取日期為八十二年七月七日；另一張彰化銀行第0000000
      號、面額十萬元支票，其領票日卻為八十二年七月廿二日，銀行既尚未發支票
      給發票人，上訴人何能在八十二年六月廿二日簽發該押票。類似情形尚有附表
      第二頁(九)及(十)之相同情形，具見上訴人主張各節與事實不符。
（四）依民間借貸付息之習慣，皆是先扣利息。惟依上訴人乙○○○所提之附表資料
      ，竟每筆利率不一，具見其將借款用支票拚湊矇混偽稱係押票，並用以賴債，
      從而其主張本票債權不存在顯無理由。
（五）再者，被上訴人丁○○之債務人為上訴人丙○○、乙○○○及甲○○，即由甲
      ○○提供其所有坐落台南巿安順段第二七七之五號、建、面積○、○○七○公
      頃土地設定第七順位及其上即台南巿長溪路三段四六一之二號之房屋設定第五
      順位抵押權與被上訴人，除甲○○為債務人外，並由甲○○、丙○○、乙○○
      ○於八十二年六月十八日共同簽發面額四百萬元之本票乙紙交付被上訴人丁○
      ○持有，足見其債務人確為丙○○、乙○○○、甲○○。
（六）另被上訴人戊○○之債務人為上訴人丙○○及乙○○○，即由乙○○○借款，
      而由丙○○提供其所有坐落台南巿安順段第二七七之十三號建地及其上房屋設
      定抵押權與被上訴人，並由上訴人丙○○、乙○○○於八十二年六月十日共同
      簽發面額五百萬元之本票交付被上訴人戊○○持有，足見其債務人確為丙○○
      、乙○○○。
（七）被上訴人經由台南區中小企業銀行大同分行，甲存第九○○○二○號吳和子支
      票帳戶，自八十二年五月至十月間，交付給杜甘計四千萬元左右，而杜甘
      由其中金額轉借予上訴人等，當時上訴人等不但未為反對之意思表示，反交付
      設定抵押權登記所需之文件及本票予訴外人杜甘，再轉由被上訴人等設定抵
      押權，且設定後抵押契約書等文件亦交一份予上訴人等，則其豈能諉為不知。
      從而，兩造間自仍存有借貸之關係存在。況被上訴人現仍持有上訴人等所交付
      之本票，在在證明上訴人之主張為無理由，原審之判決並無違誤。
 三、證據：除援用於原審及本院前審所提之證據外，補提臺灣臺南地方法院民事執
     行處通知書及強制執行金額計算書分配表各二份、系爭支票之附表三張、彰化
     商業銀行中華路分行函二紙、最高法院八十五年度台上字第一五○八號、本院
     八十四年度重上字第六十四、八十六年度重上更一字第一四號、臺灣台南地方
     法院八十四年度重訴字第二○號民事判決書各一份（以上均為影本）為證，並
     聲請本院向彰化商業銀行中華路分行函查上訴人乙○○○請領支票之情形。
丙、本院依職權調閱臺灣臺南地方法院民事執行處八十六年度執字第九○三八號（包
    括八十六年度執字第八五一六號）、八十五年度執字第一二五二八號拍賣抵押物
    民事卷宗，及最高法院八十五年度台上字第五八六四號（包括本院八十四年度上
    易字第八六八號、臺灣台南地方法院八十三年度易字第三一四七號、臺灣台南地
    方法院檢察署八十三年度偵字第六五九五號）杜甘重利案件之偵審卷宗。
      理      由
一、按訴之變更、追加，非經他造同意，不得為之。但第二百五十五條第一項第二款
    至第六款情形，不在此限；又不變更訴訟標的，而補充或更正事實上或法律上之
    陳述者，非為訴之變更或追加；民事訴訟法第四百四十六條第一項、第二百五十
    六條分別定有明文參照。本件上訴人於原審所為訴之聲明第二、三項有關系爭供
    設定抵押之土地，即上訴人甲○○所有坐落台南市○○區○○段二七七之五號及
    上訴人丙○○所有坐落台南市○○區○○段第二七七之一三號等二筆土地，已於
    嗣後因重測變更地段為台南市○○區鎮○段，並變更土地之面積，有系爭土地登
    記簿謄本在卷可證；上訴人於本院前審審理時具狀更正上訴聲明第二、三項有關
    系爭供設定抵押土地之地段為台南市○○區鎮○段，並變更土地之面積，揆諸前
    揭說明，自非訴之變更或追加。另上訴人於原審所為訴之聲明第二、三項，原除
    請求確認被上訴人丁○○就上訴人甲○○所有之前揭系爭一房屋與土地於八十二
    年六月十九日所設定本金四百萬元抵押權所擔保之債權不存在；及被上訴人戊○
    ○就上訴人丙○○所有之前揭系爭二房屋與土地於八十二年六月十四日所設定本
    金五百萬元抵押權所擔保之債權均不存在外；並請求應塗銷上開二抵押權之設定
    登記。嗣因上訴人甲○○、丙○○所有之前揭系爭土地及地上建物已經法院拍賣
    ，致無塗銷上開二抵押權設定登記之實益。因之，於本院審理時請求減縮此部分
    之聲明為求為確認被上訴人丁○○就上訴人甲○○所有之前揭系爭系爭一房屋與
    土地於八十二年六月十九日所設定本金四百萬元抵押權所擔保之債權不存在；及
    被上訴人戊○○就上訴人丙○○所有之前揭系爭二房屋與土地於八十二年六月十
    四日所設定本金五百萬元抵押權所擔保之債權不存在。揆諸前揭說明，自屬無礙
    ，合先敘明。
二、本件上訴人等起訴主張：上訴人乙○○○係於八十二年六月間，因經營珠寶生意
    ，需籌借現金供兌付支票款之用，始由報刊之廣告以電話聯絡後，向訴外人杜甘
    貸借，惟並未向被上訴人等分別借款四百萬元及五百萬元，亦與渠等不認識。
    嗣上訴人乙○○○為保證能向訴外人杜甘貸借無慮，遂應允以上訴人甲○○（
    即乙○○○之子）所有之系爭一房屋與土地，及上訴人丙○○（即乙○○○之夫
    ）所有系爭二房屋與土地，備齊辦理抵押權登記所需之證件交付杜甘所委託之
    代書辦理抵押權登記。迨至八十二年九月間，上訴人乙○○○認為向杜甘衍所借
    用之金錢均已清償，擬要求塗銷前揭抵押權之登記，而向台南市安南區地政事務
    所申請土地登記簿及建築改良物登記簿謄本後，始知悉前揭提供杜甘擔保之系
    爭一、二房屋與土地所有權，竟分別設定登記被上訴人丁○○及戊○○為抵押權
    人。至被上訴人丁○○持有渠等所共同簽發之面額四百萬元之本票，係上訴人乙
    ○○○向訴外人杜甘借貸時所開立之保證票，被上訴人丁○○係惡意且無對價
    之關係而取得上開本票。另設定抵押權之行為乃訴外人杜甘未經上訴人乙○○
    ○之授權而為之無權代理行為，對於上訴人等自不生效力；又訴外人杜甘雖持
    有上訴人數千萬元之債權憑證，但實際借貸本金之金額並未逾九百萬元，況上訴
    人乙○○○於同年九月間，已另向訴外人郭訓志借款三千萬元，而由訴外人郭訓
    志於八十二年九月二十二日向訴外人杜甘衍支付一千萬元，及由訴外人杜甘再
    提示上訴人乙○○○交付之保證票而全部清償在案。茲因被上訴人等拒絕塗銷抵
    押權登記，則兩造間就抵押權所擔保之債務是否存在尚有不明確，足使上訴人等
    之所有權有受侵害之危險，自有提起本件確認之訴，以除去危險之即受判決之法
    律上利益。爰本於無權代理等法律關係，求為判命確認被上訴人丁○○對於上訴
    人等就台灣台南地方法院八十二年度票字第三○四五號聲請本票准許強制執行事
    件民事裁定所示本票面額四百萬元之本息債權不存在。及確認被上訴人丁○○就
    上訴人甲○○所有之系爭一房屋與土地於八十二年六月十九日所設定本金四百萬
    元抵押權所擔保之債權不存在；與確認被上訴人戊○○就上訴人丙○○所有之系
    爭二房屋與土地於八十二年六月十四日所設定本金五百萬元抵押權所擔保之債權
    不存在之判決等語。
三、被上訴人等則以：上訴人等係經由訴外人杜甘向渠等借款，杜甘僅係仲介借
    款之事宜，從中抽取傭金而已；至於設定抵押權一事，則為上訴人等所同意，並
    為其所明知；另所借之款項則尚有九百萬元未清償。至於被上訴人所提出之面額
    共一千八百零八萬元之支票，係上訴人等積欠被上訴人等之債務餘額，並包括被
    上訴人等二人之抵押債權在內。又乙○○○返還杜甘衍之一千萬元，亦經由杜甘
    交還支票予乙○○○，與丁○○現尚有持有之一千八百多萬元支票部分係屬另
    筆債權無關，不能混為一談。況上訴人甲○○、丙○○、乙○○○於八十二年六
    月十八日已共同簽發面額為四百萬元之本票乙紙交付被上訴人丁○○持有；而上
    訴人丙○○、乙○○○亦於八十二年六月十日共同簽發面額為五百萬元之本票乙
    紙交付予被上訴人戊○○；足見渠等確為共同債務人等語，資為抗辯。
四、按在票據上簽名者，依票上所載文義負責；二人以上共同簽名時，應連帶負責；
    另解釋意思表示，應探求當事人之真意，不得拘泥於所用之辭句；再者，當事人
    主張有利於己之事實者，就其事實有舉證之責任；票據法第五條第一、二項、民
    法第九十八條及民事訴訟法第二百七十七條分別定有明文。次按委任事務之處理
    ，須為法律行為，除該法律行為，依法應以文字為之，則其處理權之授與，亦應
    以文字為之外，並未限定必出具書面；換言之，民法第一百六十七條所稱之代理
    權，與同法第五百三十一條所稱之處理權，迥不相同，蓋代理權之授與，因本人
    之意思表示而生效力，無須一定之方式，縱代理行為依法應以書面為之，而授與
    此種行為之代理權，仍不必用書面。又主張常態事實者，就其事實無庸舉證，主
    張變態事者，應就變態事實負舉證義務，此為舉證責任分擔原則。又解釋當事人
    之契約，應以當事人立約當時之真意為準，而真意何在，又應以過去事實及其他
    一切證據資料為斷定之標準，不能拘泥文字致失真意；另主張常態事實者，就其
    事實無庸舉證，主張變態事者，應就變態事實負舉證義務，此為舉證責任分擔原
    則。又民事訴訟如係由原告（即上訴人）主張權利者，應先由原告負舉證之責，
    若原告先不能舉證，以證實自己主張之事實為真實，則被告（即被上訴人）就其
    抗辯事實即令不能舉證，或其所舉證據尚有疵累，亦應駁回原告之請求。再者，
    原告（即上訴人）對於自己主張之事實（即起訴事實）已盡證明之責後，被告（
    即被上訴人）對其主張，如抗辯其不實，並提出新事實而為反對之主張者，則原
    告對其反對之主張，亦應負證明之責，此乃舉證責任分擔之原則；而原告於抗辯
    事實若無確實證明方法或僅以空言爭執者，當然認定其抗辯事實之非真正，而應
    為原告不利益之裁判；另主張法律關係存在之當事人，僅須就該法律關係發生所
    須具備之特別要件，負舉證之責任，至於他造主張有利於己之事實，應由他造舉
    證證明。換言之，被告（即被上訴人）就其所主張發生原因之事實，固有舉證之
    責任，若原告（即上訴人）自認此項事實而主張該債權已因清償、抵銷或其他原
    因而消滅，則此清償、抵銷或其他原因之事實，應由原告（即上訴人）負舉證之
    責任（最高法院十七年度上字第九一七號、十八年上字第二八五五號、二十八年
    度上字第一九二○號、三十九年臺上字第一○五三號、四十四年度台上字第一二
    九○號、六十九年臺上字第三五四六號判例及七十四年度台上字第二一四三號判
    決意旨參照）。
五、查上訴人等主張上訴人乙○○○係於八十二年六月間，因經營珠寶生意，需籌借
    現金供兌付支票款之用，始由報刊之廣告以電話聯絡後，向訴外人杜甘貸借，
    而與被上訴人等並不認識。另上訴人乙○○○自八十二年六月初起，即與訴外人
    杜甘有金錢往來，共借款三、四千萬元，且於期間即八十二年九月二十二確已
    清償一千萬元之事實，固據上訴人於原審、本院前審及本院審理時陳述在卷；而
    證人杜甘於原審已證稱：「自八十二年六月初開始有金錢往來，至目前為止共
    向我借二千六百多萬元，後來還我一千萬元」（原審卷第七十四頁反面）等語；
    且證人郭訓志於原審亦證述：「‧‧她（指上訴人乙○○○）在八十二年九月間
    向我借新台幣三千萬元，分二次借，第一次一千萬元，‧‧第二次她跟杜太太一
    起，其中一千萬元直接劃撥給杜太太」（原審卷第十八頁反面）等情；並經原審
    向台南區中小企業銀行大同分行函查杜甘在該銀行所設第000000000
    0000帳號及第○○○八七支票存款帳戶日查明屬實無訛，有台南區中小企業
    銀行大同分行南銀大分字第○一六號函及內附之交易明細一份在卷可憑（原審
    卷第五十三頁反面），而屬真實。
六、惟上訴人等另主張上訴人乙○○○為保證能向訴外人杜甘貸借無慮，遂應允以
    上訴人甲○○、丙○○所有之系爭一、二房屋與土地，備齊辦理抵押權登記所需
    之證件交付杜甘所委託之代書辦理抵押權登記。迨至八十二年九月間，上訴人
    乙○○○認為向杜甘所借用之金錢均已清償，擬要求塗銷前揭抵押權之登記，
    而向台南市安南區地政事務所申請土地登記簿及建築改良物登記簿謄本後，始知
    悉前揭提供杜甘擔保之系爭一、二房屋與土地所有權，竟分別設定登記被上訴
    人丁○○及戊○○為抵押權人。至被上訴人丁○○持有渠等所共同簽發之面額四
    百萬元之本票，係上訴人乙○○○向訴外人杜甘借貸時所開立之保證票，被上
    訴人丁○○係惡意且無對價之關係而取得上開本票。另設定抵押權之行為乃訴外
    人杜甘未經上訴人乙○○○之授權而為之無權代理行為，對於上訴人等自不生
    效力之事實，則為被上訴人等所堅決否認，並為前揭情詞之抗辯，且查：
（一）上訴人乙○○○確有八十二年六月間為保證往後能自訴外人杜甘處貸借無慮
      ，遂應允以上訴人甲○○所有之系爭一房屋與土地，及上訴人丙○○所有之系
      爭二房屋與土地，備齊辦理抵押權登記所需之證件交付訴外人杜甘所委託之
      代書辦理抵押權登記。嗣上訴人甲○○所有之系爭一房屋與土地，於八十二年
      六月十九日設定本金四百萬之元抵押權予被上訴人丁○○；另上訴人丙○○所
      有之系爭二房屋與土地，則於八十二年六月十四日所設定本金五百萬元抵押權
      予被上訴人戊○○；並均登記完畢之事實，已據被上訴人等於原審、本院前審
      及本院審理時陳述在卷，並有上訴人所提出之系爭一、二房屋與土地之土地登
      記簿謄本及建物登記謄本各二份在卷可憑（本院更一卷第四十至四十七頁）；
      而證人杜甘於原審亦證稱：「自八十二年六月初開始有金錢往來」、「貸與
      乙○○○之借款我係向丁○○、戊○○二人借調，乙○○○說借十幾天就會還
      ，但後來沒還，說要拿房地產讓我抵押，乙○○○知道我拿的房地產是給錢主
      抵押，而不是給我抵押‧‧借給乙○○○之錢均全是我向錢主借來的」（原審
      卷第七十四頁反面）等語無訛；再參諸上訴人等對於提供上訴人甲○○、丙○
      ○所有之系爭一、二房屋與土地及辦理抵押權登記所需之證件交付訴外人杜甘
      委託之代書辦理抵押權登記，係為保證往後能自訴外人杜甘處貸借無慮一
      情亦不爭執以察；則基於解釋當事人之約定，應以當事人立約當時之真意為準
      ，而真意何在，又應以過去事實及其他一切證據資料為斷定之標準；且上訴人
      等又無法提出其他確切足資證明其提供前揭系爭一、二房屋與土地及辦理抵押
      權登記所需之證件，係僅為供訴外人杜甘擔保之用之證據以實其說以觀；應
      認被上訴人等辯稱：設定抵押權一事，則為上訴人等所同意，並為其所明知等
      語，尚非虛妄，應堪採信。否則，若借予上訴人等之金錢係訴外人杜甘所有
      ，則衡情其為確保自己債權將來之受償，理當登記自己為抵押權人方是，豈有
      不思此途，卻登記為被上訴人丁○○、戊○○名義之理？且此益徵上訴人等主
      張設定抵押權之行為，乃訴外人杜甘未經上訴人乙○○○之授權，而為之無
      權代理行云云，尚與事實不符，並與事理有違，自不足採。
（二）上訴人乙○○○確有於提供上訴人甲○○、丙○○所有之前揭系爭一、二房屋
      與土地及辦理抵押權登記所需之證件時，經由訴外人杜甘分別向丁○○、戊
      ○○共借款八百萬元，並與上訴人甲○○、丙○○共同簽發八十二年六月十八
      日、到期日為八十二年九月二十日、面額為四百萬元之本票，及與上訴人丙○
      ○共同簽發八十二年六月十日、到期日為八十二年十二月二十日、面額為五百
      萬元之本票各一紙，交由訴外人杜甘轉交被上訴人丁○○（面額為四百萬元
      本票）、戊○○（面額為五百萬元本票）持有，以資為借款憑據之事實，亦據
      被上訴人等於原審、本院前審及本院審理時陳述在卷，並有系爭本票影本二紙
      在卷可憑（本院更二卷第一九三之一、一九五頁），而證人杜甘於原審亦證
      述：系爭借款係其向金主所調借，及系爭房地是拿去給金主設定抵押權等情，
      已如前述；再參以上訴人等對於前揭系爭本票二紙為渠等所共同簽發，且於本
      院審理時具狀陳述確有自杜甘處取得八百萬元借款之事實亦不爭執以察，自
      屬真實。而在票據上簽名者，依票上所載文義負責；二人以上共同簽名時，應
      連帶負責；票據法第五條第一、二項分別定有明文。又票據上所載之債務人，
      不問是否為實際受益之人，均須擔負履行責任，不得以該款係供給他人使用為
      詞，對於債權人主張免責（最高法院十八年度上字第三○一號判例參照）。本
      件上訴人乙○○○、甲○○、丙○○既分別為前揭系爭本票之發票人，則揆諸
      前揭說明，自應負發票人之責任，並應連帶負責，殆無疑義。
（三）至本件借款人雖僅上訴人乙○○○，惟姑不論上訴人甲○○、丙○○應負發票
      人之連帶負責責任，已如前述；且縱認係屬債務承擔，則基於債務承擔，有免
      責的債務承擔及併存的債務承擔之別，前者於契約生效後原債務人脫離債務關
      係；後者則為第三人加入債務關係與原債務人併負同一之債務，而原債務人並
      未脫離債務關係以察，究其當事人之真意，本院認上訴人甲○○、丙○○就前
      揭上訴人乙○○○所借之八百萬元債務，係屬併存的債務承擔之關係，應無疑
      義，且符常情。況抵押權人聲請拍賣抵押物，在一般抵押，因必先有被擔保之
      債權存在，而後抵押權始得成立，故祇須抵押權已經登記，且登記之債權已屆
      清償期而未受清償，法院即應准許之（最高法院七十一年度台抗字第三○六號
      判例參照）；另抵押權為不動產物權，非經登記，不生效力，抵押權人僅能依
      設定登記內容行使權利。系爭抵押權登記之債務人既為上訴人，則系爭抵押權
      登記有無塗銷原因，自應以上訴人對被上訴人是否負有債務以為斷（最高法院
      八十八年度台上字第六七○號判決參照）。從而上訴人等主張被上訴人等持有
      渠等所共同簽發之面額四百萬及五百萬元之本票，係上訴人乙○○○向訴外人
      杜甘借貸時所開立之保證票，被上訴人等係惡意且無對價之關係而取得上開
      本票云云，尚與事實不符，亦不足採。
（四）又上訴人乙○○○確有自八十二年六月初起，即與訴外人杜甘有金錢往來，
      共借款三、四千萬元，且有借有還；惟至目前為止，共借二千六百多萬元，後
      來返積欠還之一千萬元，現尚欠一千八百萬元之事實，亦據被上訴人等於原審
      、本院前審及本院審理時陳述在卷，並有被上訴人丁○○所提出面額共一千八
      百零八萬元之支票及退票理由單及由訴外人杜甘所提出之由上訴人乙○○○
      、丙○○與訴外人楊晴雯所簽發，並均因拒絕往來或存款不足而遭退票之支票
      （以上均為影本）在卷可參（原審卷第七十八至一一一頁，本院重上字卷之證
      物袋內），且證人杜甘於原審亦證述：「自八十二年六月初，開始有金錢往
      來，至目前為止，共向伊借二千六百多萬元，後來還伊一千萬元，現尚欠一千
      八百萬元，還伊一千萬元時，伊有還乙○○○支票」（原審卷第七十四頁反面
      ）；再參諸上訴人乙○○○於原審亦自認共向杜甘借款三、四千萬元，有借
      有還等情（原審卷第三十四頁）以觀，自亦屬真實。至被上訴人丁○○所提出
      之支票與訴外人杜甘所提出之支票雖相同，惟按被上訴人丁○○所提出者厥
      為原本（惟嗣後經其領回，見本院重上字卷第二七五頁），至訴外人杜甘所
      提出之支票則均為影本而非原本，顯見其乃因上訴人乙○○○經由訴外人杜甘
      向上訴人等借款時，由訴外人杜甘於交付予上訴人前，先行影印留存以資
      為證據者所致，且此亦符合常情；況被上訴人等與訴外人杜甘亦未就前揭面
      額共一千八百零八萬元之支票同時重覆主張票款或借款債權。顯見被上訴人丁
      ○○提出面額共一千八百零八萬元之支票及退票理由單，即訴外人杜甘所稱
      ：「尚欠我一千八百多萬元」之同一債權，殆無疑義。至上訴人乙○○○返還
      杜甘衍之一千萬元，已經由杜甘交還支票予乙○○○，已如前述；自屬另筆
      債權，而與丁○○現尚有持有之一千八百多萬元支票部份無關。從而被上訴人
      辯稱：系爭債權包括在一千八百多萬元之中等語，尚非虛妄，而堪採信。
（五）至上訴人等雖主張被上訴人所提出之面額共一千八百零八萬元支票，巳經上訴
      人乙○○○全部清償，且係因資為押票，而經被上訴人再提示所造成云云。惟
      此非僅為被上訴人等所堅決否認，且經本院核閱上訴人所提出之支票明細表（
      本院更二卷第一三○至一三二頁）三份與彰化商業銀行中華路分行函覆本院之
      八十七年十月二十二日彰中華字第二○○四號函內容（本院更二卷第一○四至
      一○七頁）以察，其中第一頁(一)所謂押票二張之日期同為八十二年九月五日，
      面額一為三十萬元，一為二十五萬元，惟距借款支票之到期日八十二年六月廿
      八日，竟相差達六十九天；若該二張票係屬押票，衡情應當與借款到期日為同
      一天，且依常理僅開一張面額五十五萬元支票即可；顯然該二張支票係借款用
      之支票，並非資為擔保八十二年六月廿八日到期支票借款之押票。另(二)至(十三)亦
      有相同之矛盾情況。又第一頁(四)乃於八十二年六月十二日借款一百萬元，並又
      開具包括利息支票、利息加本金支票各一張及押票二張，惟按依民間借貸之習
      慣，借款人於向貸與人借款時，除簽發與借款金額一致之票據以資為借貸之憑
      據外，若需再簽發與借款金額一致之押票，均係同時為之，且此亦為社會上一
      般稍具常識者所皆知者；則既然係在借款之同時所簽發，照理支票號碼應係四
      張連號方是，惟該四張支票之號碼卻未連號；足見該四張支票並非同一時間所
      簽發，自非資為擔保前揭支票借款之押票。另(十三)部分亦有相同之違反常理之處
      另附表第二頁(五)所示借款二百萬元之日期為八十二年六月廿二日，且開立押票
      二張，其中一為彰化銀行第0000000號、面額一百九十五萬元支票，然
      其領取日期為八十二年七月七日；另一為彰化銀行第0000000號、面額
      十萬元支票，而其領票日期卻為八十二年七月廿二日；該銀行既尚未核發支票
      予發票人，則上訴人乙○○○豈能在之前即八十二年六月廿二日簽發該二紙押
      票之理？且第二頁(九)及(十)之押票亦有相同之違反事理之情形；足見上訴人等之
      主張已與事實不符。再參諸上訴人乙○○○主張交付杜甘之附表(一)、(二)之票
      據（即本院八十五年度重上更(一)字第二十號判決之附表，即本院更二卷第三十
      三至三十四頁），其中有關由被上訴人兌現者亦與抵押債務之金額不合（被上
      訴人丁○○為三百六十五萬元，被上訴人戊○○部分則無；見本院八十三年重
      上字第三二號卷七十九頁反面及八十頁）。且被上訴人之女婿周光沛、姪女顏
      郁文曾提示兌現之支票卻均在抵押清償日暨本票到期日之前五個多月以察，益
      徵上訴人等之主張已不足採。否則，若確如其所稱業已清償，則其應當向被上
      訴人取回票據方是，豈有本票仍由被上訴人持有之理。
七、綜上所述，本件上訴人主張上訴人乙○○○係於八十二年六月間，由報刊之廣告
    以電話聯絡後，向訴外人杜甘貸借，惟並未向被上訴人等分別借款四百萬元及
    五百萬元，亦與渠等不認識。嗣上訴人乙○○○為保證能向訴外人杜甘貸借無
    慮，遂應允以上訴人甲○○、丙○○所有之系爭一、二房屋與土地，備齊辦理抵
    押權登記所需之證件交付杜甘所委託之代書辦理抵押權登記。迨至八十二年九
    月間，上訴人乙○○○認為向杜甘衍所借用之金錢均已清償，擬要求塗銷前揭抵
    押權之登記，而向台南市安南區地政事務所申請土地登記簿及建築改良物登記簿
    謄本後，始知悉前揭提供杜甘擔保之系爭一、二房屋與土地所有權，竟分別設
    定登記被上訴人丁○○及戊○○為抵押權人。至被上訴人丁○○持有渠等所共同
    簽發之面額四百萬元之本票，係上訴人乙○○○向訴外人杜甘借貸時所開立之
    保證票，被上訴人丁○○係惡意且無對價之關係而取得上開本票。另設定抵押權
    之行為乃訴外人杜甘未經上訴人乙○○○之授權而為之無權代理行為，對於上
    訴人等自不生效力；況上訴人乙○○○於同年九月間，已另向訴外人郭訓志借款
    三千萬元，而由訴外人郭訓志向訴外人杜甘衍支付一千萬元，及由訴外人杜甘
    再提示上訴人乙○○○交付之保證票而全部清償在案。自有提起本件確認之訴，
    以除去危險之即受判決之法律上利益。爰本於無權代理等法律關係，請求判決確
    認被上訴人丁○○對於上訴人等就台灣台南地方法院八十二年度票字第三○四五
    號聲請本票准許強制執行事件民事裁定所示本票面額四百萬元之本息債權不存在
    ；及確認被上訴人丁○○就上訴人甲○○所有之系爭一房屋與土地於八十二年六
    月十九日所設定本金四百萬元抵押權所擔保之債權不存在；與確認被上訴人戊○
    ○就上訴人丙○○所有之系爭二房屋與土地於八十二年六月十四日所設定本金五
    百萬元抵押權所擔保之債權不存在，為無理由，不應准許。原審為上訴人等敗訴
    之判決，於法並無不合。上訴人等上訴意旨指摘原判決不當，求予廢棄改判如聲
    明第二至四項所示，為無理由，應予駁回。
八、又本件待證事實已臻明瞭，原告其餘攻擊防禦方法及舉證，對判決之結果已不生
    影響，爰不一一詳為審酌，併此敘明。
九、據上論結，本件上訴為無理由，依民事訴訟法第四百四十九條第一項、第七十八
    條、第八十五條第一項前段判決如主文。
中      華      民      國    八十九    年      七      月      七      日
                                    臺灣高等法院臺南分院民事第四庭
~B1審判長法官  王    惠    一
~B2      法官  蘇    清    恭
~B3      法官  張    世    展
右為正本係照原本作成。
如對本判決上訴，須於判決送達後廿日內向本院提出上訴狀，未表明上訴理由者，應
於上訴後廿日內，向本院提出理由書。
中      華      民      國    八十九    年      七      月    十一      日
                                        法院書記官  廖    英    琇


司法院資訊處製作；財團法人民間司法改革基金會備份。
